臺灣桃園地方法院民事判決　　　　　　　93年度訴字第1344號
原　　　告　戊○○
　　　　　　　　　　　　27之.
訴訟代理人　己○○
被　　　告　丁○○
　　　　　　乙○○
　　　　　　　　　　　　352.
　　　　　　子○○
　　　　　　寅○○
　　　　　　丙○○
　　　　　　　　　　　　21號.
　　　　　　丑○○
　　　　　　　　　　　　段35.
　　　　　　庚○○○
　　　　　　　　　　　　346.
　　　　　　辛○○
　　　　　　　　　　　　號
　　　　　　癸○○
　　　　　　壬○○
　　　　　　甲○○
　　　　　　　　　　　　621.
共　　　同
訴訟代理人　劉楷律師
複代理人　　黃欣欣律師
上列當事人間請求分割共有物事件，經本院於民國94年3 月3 日
言詞辯論終結，判決如下：
    主  文
兩造共有之坐落桃園縣楊梅鎮○○○段草湳坡小段91之21地號、
地目建、面積83平方公尺之土地，准予分割如附圖之乙案所示：
編號A 部分面積17平方公尺由被告取得並依附表所示之分割後權
利範圍維持共有，編號B 部分面積66平方公尺由原告取得。
訴訟費用由兩造依如附表所示分割前之原應有部分比例負擔。
    事  實
甲、原告方面：
  一、聲明：
      請准兩造就共有之坐落桃園縣楊梅鎮○○○段草湳坡小段
      91之21地號、地目建、面積83平方公尺之土地（下稱系爭
      土地），依如附圖甲案所示之方案分割。
  二、陳述：
      系爭土地為兩造所共有，各共有人之應有部分如附表所示
      ，前開土地並無不能分割之情形，亦無不為分割之約定，
      惟各共有人無法達成分割之協議。按各共有人得隨時請求
      分割共有物，又共有物之分割，依共有人協議之方法行之
      ，分割之方法不能協議決定者，法院得因任何共有人之聲
      請，命為原物分配於各共有人，民法第823 條第1 項前段
      、第824 條第1 項、第2 項分別定有明文，又被告已同意
      於分割後維持共有關係，爰據此請求法院准予裁判分割如
      聲明所示。
  三、證據：提出系爭土地之土地登記謄本1 份及分割方案（甲
      案）1 份為證。
乙、被告方面：
  一、聲明：原告之訴駁回。訴訟費用由原告負擔。
  二、陳述：
    (一)系爭土地確為兩造共有，被告並非不同意分割，然若依照
      附圖所示甲案即原告之分割方案，全體被告所分得土地之
      臨路寬度僅有1 公尺，形狀狹長，將無法為有效之利用，
      實屬不公。
    (二)被告另提出如附圖乙案所示之分割方案，依此方式，全體
      被告分得土地之臨路寬度為2.5 公尺，較能促進並符合土
      地之經濟效用。
  三、證據：提出分割方案（乙案）1份為證。
丙、本院依職權於民國93年12月17日會同兩造至現場履勘，並囑
    託桃園縣楊梅地政事務所派員測量及依兩造分別提出之分割
    方案繪製複丈成果圖（如附圖所示）。
    理  由
一、原告主張：系爭土地為兩造所共有，原應有部分各如附表所
    示，並無不分割之特約或因其使用目的不能分割之情形，又
    全體共有人無法達成分割之協議，爰依民法第823 條第1 項
    前段、第824 條第1 項、第2 項規定，請求准予裁判分割如
    附圖甲案所示。
二、被告則以：其等非不同意分割，惟請求依照如附圖乙案所示
    之方案分割，以促進並符合土地之經濟效用等語置辯。
三、查系爭土地為兩造所共有，原應有部分各如附表所示，並無
    不分割之特約或因其使用目的不能分割之情形，又全體共有
    人無法達成分割之協議等情，為兩造所不爭執，並有原告提
    出之土地登記謄本1 份附卷可證，堪信為真實。
四、按各共有人得隨時請求分割共有物，但因物之使用目的不能
    分割或契約定有不分割之期限者，不在此限；共有物之分割
    ，依共有人協議之方法行之，分割之方法不能協議決定者，
    法院得因任何共有人之聲請，命為原物分配於各共有人，民
    法第823 條第1 項、第824 條第1 項、第2 項分別定有明文
    。次按，分割共有物，以消滅共有關係為目的。法院裁判分
    割共有土地時，除因該土地內部分土地之使用目的不能分割
    （如為道路）或部分共有人仍願維持其共有關係，應就該部
    分土地不予分割或准該部分共有人成立新共有關係外，應將
    土地分配於各共有人單獨所有；共有人因共有物分割之方法
    不能協議決定，而提起請求分割共有物之訴，應由法院依民
    法第824 條命為適當之分配，不受任何共有人主張之拘束，
    即不得以原告所主張分割方法之不當，遽為駁回分割共有物
    之訴之判決，最高法院69年度台上字第1831號、49年度台上
    字第2569號著有判例可參。經查：
  (一)觀諸原告提出之土地登記謄本內容，可知系爭土地之地目為
    「建」，而前開土地目前為一空地，並無因物之使用目的不
    能分割之情形，亦經本院於93年12月17日至現場履勘屬實，
    有勘驗筆錄1 份在卷可佐，是核諸前開說明，原告請求本院
    就系爭土地准予裁判分割一節，自為可採。
  (二)被告11人於分割後均願意維持共有一情，業據被告陳明在卷
    ，是以兩造分別提出之分割方案均係被告於分割後仍維持共
    有一情，亦無不合。
  (三)觀諸如附圖所示兩造分別提出之分割方案，雙方分得之土地
    雖均可面臨道路，惟依照原告之方案即甲案，被告所分得之
    土地係寬度僅1 公尺之長條形土地，原告則分得寬度為4.98
    公尺長方形土地；而依照被告之方案即乙案，被告乃分得寬
    度為2.5 公尺之長方形土地，原告則分得L 型之土地，於面
    臨道路部分之寬度仍有3.48公尺，茲考量系爭土地之形狀與
    兩造於分割後之土地利用狀況，應認被告所提出之乙案較符
    合經濟上之效用，尚屬妥適。準此，系爭土地之分割方法應
    為：附圖所示乙案編號A 部分面積17平方公尺，由被告取得
    並依附表所示之分割後權利範圍維持共有，附圖所示乙案編
    號B 部分面積66平方公尺，則由原告取得。
五、綜上所述，原告請求分割本件共有土地，應依如附圖乙案與
    附表所示之方法分割。末按，訴訟費用由敗訴之當事人負擔
    ；而因共有物分割、經界或其他性質上類似之事件涉訟，由
    敗訴當事人負擔訴訟費用顯失公平者，法院得酌量情形，命
    勝訴之當事人負擔其一部，民事訴訟法第78條、第80條之1
    分別定有明文。本件准許原告請求裁判分割之訴，雖未採取
    原告提出之分割方案，惟如前所述，本院本應法命為適當之
    分配，不受任何共有人主張之拘束，於分割共有物之訴訟中
    ，兩造各自主張之分割方法，僅供法院參考，法院依民法第
    824 條命為適當之分配，乃斟酌何種分割方法較能增進共有
    物之經濟效益，並兼顧兩造利益以為決定，不受任何共有人
    主張之拘束，亦不因何造起訴而有不同，縱法院認原告請求
    分割共有物為有理由，依法決定方法分割，被告應訴並提出
    不同主張，促使法院就如何為適法分割形成積極心證，均為
    其等按當時之訴訟程度為伸張或防衛權利所必要，如僅因法
    院准許原告分割共有物之請求或採納其分割方案，即命被告
    負擔全部訴訟費用，或因採納被告之分割方案即命原告負擔
    全部訴訟費用，均顯失公允；是以本院斟酌兩造均可因本件
    分割共有物而獲得相同之利益，故應由兩造共有人按原應有
    部分比例負擔訴訟費用，方不致失衡，爰宣示本件訴訟費用
    之負擔如主文第2 項所示。
六、據上論結，本件原告之訴為有理由，依民事訴訟法第78條、
    第80條之1 、第85條第1 項後段，判決如主文。
中　　華　　民　　國　　94　　年　　3 　　月　　17　　日
                  民事第三庭    法　官　周玉
以上正本係照原本作成
如對本判決上訴，須於判決送達後20日內向本院提出上訴狀
中　　華　　民　　國　　94　　年　　3 　　月　　17　　日
                            書記官　張簡純靜
附表：
┌────────────┬───────────────────────┐
│分割前                  │分割後                                        │
├──────┬─────┼──┬────┬────┬─────┬────┤
│共有人      │應有部分  │取得│權利人  │權利範圍│取得面積  │臨路寬度│
│            │          │編號│        │        │(平方公尺)│（公尺）│
├──────┼─────┼──┼────┼────┼─────┼────┤
│原告戊○○  │320/400   │B   │戊○○  │全部    │66        │3.48    │
├──────┼─────┼──┼────┼────┼─────┼────┤
│被告丁○○  │1/80      │A   │丁○○  │ 3/48   │17        │2.5     │
├──────┼─────┤    ├────┼────┤(維持共有)│        │
│被告乙○○  │1/80      │    │乙○○  │ 3/48   │          │        │
├──────┼─────┤    ├────┼────┤          │        │
│被告子○○  │1/80      │    │子○○  │ 3/48   │          │        │
├──────┼─────┤    ├────┼────┤          │        │
│被告寅○○  │1/80      │    │寅○○  │ 3/48   │          │        │
├──────┼─────┤    ├────┼────┤          │        │
│被告丙○○  │1/80      │    │丙○○  │ 3/48   │          │        │
├──────┼─────┤    ├────┼────┤          │        │
│被告丑○○  │1/80      │    │丑○○  │ 3/48   │          │        │
├──────┼─────┤    ├────┼────┤          │        │
│被告庚○○○│1/10      │    │庚○○○│24/48   │          │        │
├──────┼─────┤    ├────┼────┤          │        │
│被告辛○○  │1/240     │    │辛○○  │ 1/48   │          │        │
├──────┼─────┤    ├────┼────┤          │        │
│被告癸○○  │1/240     │    │癸○○  │ 1/48   │          │        │
├──────┼─────┤    ├────┼────┤          │        │
│被告壬○○  │1/240     │    │壬○○  │ 1/48   │          │        │
├──────┼─────┤    ├────┼────┤          │        │
│被告甲○○  │1/80      │    │甲○○  │ 3/48   │          │        │
└──────┴─────┴──┴────┴────┴─────┴────┘
